臺灣臺中地方法院民事判決　　　　　　　99年度訴字第1568號
原　　　告　陳添榜
訴訟代理人　劉有德律師
被　　　告　陳庚金
訴訟代理人　黃敏雄律師
上列當事人間確認通行權存在事件，本院於民國100年4月11日言
詞辯論終結，判決如下：
    主      文
原告之訴駁回。
訴訟費用由原告負擔。
    事實及理由
壹、兩造爭執要旨：
一、原告起訴主張：
  (一)原告於民國（下同）92年12月25日經由拍賣取得座落台中市
    豐原區○○○段829-10地號土地（下稱829-10地號土地），
    做為農場經營管理之用。系爭地號土地為與周遭公路無適宜
    聯絡之袋地，且與被告之同地段829-8地號土地(下稱829-8
    地號土地)相鄰。原告本計畫將原有的農路稍作整修，以利
    農用貨車通行，但原有農路部分坐落於被告所有829-8地號
    土地之上。此兩筆土地原屬同一人所有，且兩造均係經由拍
    賣分別取得。原地主之前經營果園時，均需經由被告所有82
    9-8地號土地上原有農路(即附圖所示B3部分)，再通往福德
    巷38弄（原告誤載為60弄）之一般汽車通行道路上。經原告
    洽詢主管機關臺中縣政府，因兩造土地均為山坡地保育區農
    牧用地，如需整修需被告之使用同意書，惟因被告不同意整
    修因而擱置。茲被告自拍賣取得829-8地號土地後，於93年
    間即設置鐵絲網圍牆、鐵門並上鎖，百般刁難原告之通行。
    多年來原告及所雇用之工人進出果園工作甚為不便，增加經
    營成本，土地無法充分發揮其經濟價值。且原有農路亦因被
    告種植五葉松樹而堵住，並因經年累月路寬漸縮、阻礙人車
    通行。原告每年估算損失約新台幣（下同）20萬元。原告為
    維護道路通行權，即於99年6月1日以臺中港郵局193號存證
    信函通知被告，惟被告仍置之不理。爰依民法第787條規定
    提起本訴。並聲明：1.確認原告就被告所有坐落臺中市豐原
    區○○○段829-8地號內如附圖B3虛線所示，長121公尺、寬
    3公尺面積363平方公尺之土地有通行權存在。2.被告應將上
    開土地之地上物除去，鐵絲網圍牆、鐵門拆除，並應容忍原
    告於上開土地鋪設水泥路面通行，且不得設置地上物或為任
    何妨害原告通行之行為。3.願供擔保請准宣告假執行。
  (二)對被告抗辯之陳述：
    1.原告所有829-10地號土地與被告所有829-8地號土地相鄰
      ，因被告所有之土地位處福德巷38弄旁，而原告所有之土
      地位置處於被告土地之內側後面，屬於袋地，與公路福德
      巷38弄無適宜之聯絡，因此由原告所有土地欲到達福德巷
      38弄之巷道時，須通行被告所有土地以至公路(即福德巷
      38弄)，被告實有容忍原告通行之義務。
    2.如複丈成果圖所示之B1、B2、B3位置，本來就鋪設有水泥
      路面之通路供通行之用，有原告提出之相片及鈞院99年9
      月29日勘驗時指示豐原地政事務所於99年11月22日繪製之
      複丈成果圖可稽，且原告主張之B3位置原本就是道路，數
      年前即已鋪設有水泥路面供原告及訴外人張慶同(即同地
      段829-20地號之土地所有權人)之土地通行。依民法第787
      條第1項、第789條第1項規定，原告有權通行被告土地原
      來之B3位置。且原告僅要求將複丈成果圖B3位置道路寬度
      不足3公尺增加至3公尺，並非另外闢建。
    3.被告於拍賣取得829-8地號土地後，在靠近福德巷38弄之
      入口處設置鐵門及鐵絲網圍牆，阻礙原告出入通行，經原
      告向被告交涉後，被告始將該鐵門之鎖匙交由原告進出使
      用，惟原告僱用工人管理所種植之果樹及林木時，被告卻
      對所僱用之工人加以刁難，且多次更換門鎖，致使原告所
      僱用之工人無法進入果園管理。被告亦自承將南側通路所
      設置之鐵門鑰匙交付原告，由此更可以證明原告所有829-
      10地號土地，原本即係經由被告所有之829-8地號土地通
      行至公路即福德巷38弄。而被告稱原告將其鐵門鎖拆換一
      事，係屬子虛烏有之事。
    4.被告主張原告之電表設置在複丈成果圖Al通路旁，係因福
      德巷26弄有多戶住戶，而電力公司之用電配線係配合住戶
      用電配置，所以才會由福德巷26弄住戶之配線延伸配置而
      來，非謂電表配置在何處即應通行何處，否則在水田中央
      亦設置有電線桿，水田內之抽水機亦設有電表，惟仍不得
      謂水田內亦可供適宜之通行聯絡。又電線之配線可騰空而
      過，但人車之通行究不可騰空而行，仍應以有無適宜通行
      聯絡為考量。再則被告主張原告應通行A路線，惟據其提
      出之編號23、24兩張照片顯示，A路線與原告土地，其間
      均係峭壁山谷所隔，不適宜通行至原告土地內部。原告主
      張由被告所有土地之B3位置通行，係照原來已有之通路通
      行，並非新闢，對被告並不會造成另外之損害。且複丈成
      果圖A、B二路線，均係要通行他人之土地，而A路線因山
      坡地受峭壁山谷地勢因素影響，勢必無法適宜通行至原告
      土地內部。
二、被告則以：
  (一)民法第787條第1項須先有「袋地」（與公路無適宜之聯絡）
    之成因，繼有肇致「不能為通常使用」之事實等因果關係，
    再從而衍生單純之相鄰土地間之「得通行周圍地以至公路」
    之結果。原告上開土地南北各有二處出口可利用，即非毫無
    「與公路無適宜之聯絡」可言，亦即其所有之829-10地號土
    地，洵無「不能為通常之使用」之疑慮，根本不必捨近求遠
    ，大費周章對被告之土地開腸剖肚，作損人不利己之事。原
    告之土地既非「與公路無適宜之聯絡，致不能為通常使用」
    之袋地；鄰地所有人即被告無「容忍其通行」之義務。更何
    況，原告之訴對供役土地，僅以確認通行權為訴訟標的，自
    無涉民法第854條前段所指之「不動產役權人因行使或維持
    其權利，得為必要之附屬行為。」
  (二)被告所有之829-8地號土地，因全部改種五葉松與果樹，之
    前在自己園內私闢一條「便道」，係供雇用工人較多時，得
    以方便穿梭。然最寬祇不過4台尺，當中有一段，尚斷續存
    在於原告所有之系爭地號土地上，止於訴外人張慶同與兩造
    相同地段之第829-20地號土地東（下）緣。此之「便道」，
    淤塞草掩，重新修闢；雨水沖毀，捨直就彎；一變再變，次
    數、所費經年累月不知凡幾。與使用頻率高之經常性「固定
    通路」，或兼具運輸果實、農具之「農路」，截然不同。原
    告所指之「原有農路」，既時隱時現，非固定路線，而其寬
    幅亦因地制宜，時有更動，非一成不變；又因無閑雜外人出
    入經過，是此私闢「原有農路」，實乃極其克難、簡陋之「
    園內便道」，其非「既成道路」，尤無容疑。觀之原告曾欲
    擴大修繕此農路，而被主管機關函知需得所有權人之同意，
    即可明瞭。原告不通行鄰地，仍無礙其為通常之使用，既已
    彰明，是其貿然對被告提確認通行權之訴，即屬無理由。
  (三)被告係為顧慮山上孤家獨居之安全，於臨接福德巷38弄農路
    之一端設置鐵門、並安裝一般之鐵製鎖（因曾被盜賊侵入，
    損失不貲），部分臨路路段圍以鐵絲網籬；被告土地內之鐵
    絲網、與鐵網門，係被告居家必要安全設備，無關原告通行
    權之有無，尤與通路之開闢與否無涉。然被告為顧及原告與
    訴外人張慶同先生，偶而需要出入應用，乃另配鑰匙分送之
    。惟事後被告趁空親臨果園巡看，沿福德巷38弄農路，才走
    幾步抵達前述被告自設之鐵門處，竟意外發現其上門鎖已被
    拆換，然卻未另配鑰匙交給被告，致不知情之被告反被拒卻
    門外，無法進入。原告之主張將令完整私地，平白被大水泥
    路貫穿、割裂，山間獨居之安全不保。原告之主張實屬無據
    。
  (四)鈞院於本年3月16日第二次履勘訟爭現場，原複丈成果圖A3
    、A4末端，有一出入口，緊鄰原告系爭地號土地，原告由此
    進出，循該26弄既成產業道路，經福德巷、北陽路，即可直
    抵豐原市區。再者原告829-10地號土地之東北方上背脊部，
    又有二處出入口，由產業道路A1、A2路段，銜接至A3、A4、
    ，仍可再循同上路徑出入市區。再往下10來公尺處路旁，有
    直立木柱、上掛電表一只，原告當場承認為其所申設；而電
    表下之土地，即為原告所有之829-10地號土地，且與福德巷
    26弄相接壤，復為原告所不爭。由此可見，原告所有829-10
    地號土地，總共有三處現成之出入口。再按民法第787條關
    於所謂「袋地所有人之必要通行權」之規定，本只「單純之
    土地相鄰間之通行關係」，亦即以「得通行鄰地至公路無阻
    」為已足，至農用耕耘機、載貨卡車等，則非所指。然原告
    提起本訴，擴大解釋民法第787條之「通行權」，無限上綱
    其意涵，原告之訴確有欠酌。
  (五)並聲明：1.原告之訴駁回。2.願供擔保請准宣告免為假執行
    。
貳、得心證之理由：
一、按民法第787條第1項所謂土地與公路無適宜之聯絡，致不能
    為通常之使用，其情形不以土地絕對不通公路為限，即土地
    雖非絕對不通公路，因其通行困難以致不能為通常之使用時
    ，亦應許其通行周圍地以至公路，最高法院53年台上字第29
    96號判例可資參照。準此，若土地絕對不通公路者，謂之「
    袋地」；若土地雖非絕對不通公路，但因通行困難以致不能
    為通常使用者，即所謂「準袋地」。而土地是否不能為通常
    使用，應斟酌土地之形狀、面積、位置及用途定之，且其現
    有之聯絡是否已足，應依「現在」使用土地之方法為判斷，
    並不以從來之使用方法為準。經查：
  (一)本院於99年9月28日曾前往現場履勘，依勘驗結果，原告所
    有829-10地號土地，除原告所主張欲通行之路線(即附圖所
    示B路線)外，其土地周邊尚有一條大約2米多產業道路可通
    行，路呈斜坡略彎路；本院並當場指示地政人員就上開土地
    周邊之道路進行測量，並繪製如附圖所示A路線。此有本院
    99年9月29日勘驗筆錄，及台中縣（現已改制為台中市）豐
    原地政事務所土地複丈成果圖一份在卷足參。
  (二)茲經本院二度前往現場履勘，附圖所示B3出口是通往福德巷
    38弄之既成道路，而A4出口則是通往福德巷26弄之既成道路
    。另不論是A或B二條路線，均係由水泥舖設而成，B路線經
    過被告之土地，A路線則係經過第三人之土地等情，亦有本
    院100年3月16日勘驗筆錄附卷可按。
  (三)綜上可知，原告之829-10地號土地，並非僅得藉由B路線，
    即通行被告之829-8地號土地，始得與既成之巷弄道路相聯
    絡。且依複丈成果圖所示，A路線之通道寬度，最小為1.8公
    尺，最大為4.6公尺；而B路線之通道寬度，最小為1.2公尺
    ，最大為5.2公尺。兩相比較，A路線並無較B路線有通行不
    便事實。茲原告之土地，既得經由A路線通往福德巷26弄之
    既成道路，能否謂為「袋地」自非無疑。
  (四)又主張袋地通行權者，應於通行必要之範圍內，擇其周圍地
    損害最小之處所及方法為之，民法第787條第2項前段定有明
    文。依附圖所示，原告之土地，經由B路線雖可通行至福德
    巷38弄之既成道路，惟該路線卻是直接貫穿被告之829-8地
    號土地之中央位置，而將被告之土地分割為兩半，原告若主
    張此通行方式，勢將嚴重影響被告對其土地之利用，造成被
    告嚴重之損害。反之，A路線雖亦經過第三人之土地(即同地
    段829-32、829-17、829-2地號土地)，但在A4位置，即可與
    原告之土地相接壤，由此可直接進入原告土地範圍內，並未
    如同B3路線，係貫被告土地之中央位置，對鄰地造成之損害
    較輕微。況且829-32地號土地，實際上是係既成之福德巷26
    弄，已如前述，對外已有適宜之聯絡。兩相對照，原告實無
    非通行被告土地不可之理由。
  (五)原告又主張，A路線通往原告土地之位置，其間均係峭壁山
    谷所隔，根本不適宜通行。惟查，A路線全線亦係水泥舖設
    ，且寬度與B路線相當，並非峭壁山谷，已如前述。至於原
    告100年2月14日準備狀所提出之編號20號照片，其位置係位
    於原告之土地範圍內，並非對外通行之A路線之通道範圍。
    若原告認為其所有之829-10地號土地，與A路線連接部分，
    地形陡峭不適宜通行，大可自行修築舖設後，再與A路線相
    連接而對外通行，第三人亦無置喙之餘地。
  (六)另原告又主張，依民法第789條規定：「因土地一部之讓與
    或分割，而與公路無適宜之聯絡，致不能為通常使用者，土
    地所有人因至公路，僅得通行受讓人或讓與人或他分割人之
    所有地。數宗土地同屬於一人所有，讓與其一部或同時分別
    讓與數人，而與公路無適宜之聯絡，致不能為通常使用者，
    亦同。」本件原告所有之829-10地號土地，與被告所有之82
    9-8地號土地，原本均同屬第三人張慶同所有，而B路線之通
    道，即係張慶同所舖設供通行之用。茲兩造既分別拍賣取得
    ，原告自得主張通行原有之通道云云。惟查：原告所有之82
    9-10地號土地，其前手為第三人張正龍；而被告所有之829-
    8地號土地，其前手為第三人張世明，此有台中市豐原地政
    務事務所網路申領異動索引一份存卷可按。是829-10地號及
    829-8地號土地，在兩造取得所有權之前，並非同屬一人所
    有，自堪認定之。從而，原告亦不得依民法第789條之規定
    ，主張通行原告土地上之B路線通道。
二、綜上所述，原告所有坐落829-10地號土地，並非袋地或準袋
    地，故原告依民法第787條第1項規定，主張通行被告之829-
    8地號土地，於法未合。從而原告請求確認其就被告所有829
    -8地號上如附圖所示B路線部分之土地有通行權存在；且被
    告應將上開土地之地上物除去，鐵絲網圍牆、鐵門拆除，並
    應容忍原告於上開土地鋪設水泥路面通行，且不得設置地上
    物或為任何妨害原告通行之行為，為無理由，應予駁回。
三、本判決基礎已經明確，雙方其餘陳述、主張及舉證，核與判
    決結論無影響，不再一一論述。
四、訴訟費用負擔之依據：民事訴訟法第78條。
中    華    民    國    100    年    4    月    28    日
                  民事第三庭    法  官  高英賓
正本係照原本作成。
如對本判決上訴，須於判決送達後20日內向本院提出上訴狀。如
委任律師提起上訴者，應一併繳納上訴審裁判費。
中    華    民    國    100    年    4    月    28    日
                                書記官  廖碩薇